臺灣臺中地方法院刑事判決　　　　　　　　　　　　　　九十年度自字第四五九號
　　自　訴　人　乙○○
　　被　　　告　甲○○
右列被告因詐欺案件，經自訴人提起自訴，本院判決如左：
    主  文
甲○○無罪。
    理  由
一、本件自訴意旨略以：被告甲○○明知其已無支付能力，竟仍意圖為自己不法之所
    有，自民國（以下同）八十七年十一月一日起，召集每會新臺幣（以下同）三萬
    元、每月競標一次、計二十三會之民間互助會，而自訴人以其配偶陳麗娟名義參
    加一會，並按月繳交互助會會款計六十六萬元；後再於八十九年六月間召集另一
    會亦每會三萬元、每月競標一次之民間互助會，自訴人亦按時繳交互助會款計四
    次十二萬元；詎迄八十九年九月間即上揭第一會民間互助會尾會時，自訴人向被
    告收取該尾會會款時，被告竟逃逸無蹤，致使自訴人無法取回上開所繳交互助會
    會款計七十八萬元，始知受騙，因認被告犯有刑法第三百三十九條第一項詐欺取
    財罪嫌云云。
二、按犯罪事實應依證據認定之，無證據不得推定其犯罪事實，又不能證明被告犯罪
    者，應諭知無罪之判決，刑事訴訟法第一百五十四條、第三百零一條第一項分別
    定有明文；又按刑法第三百三十九條第一項詐欺取財罪之成立，以意圖為自己或
    第三人不法所有，以詐術使人將本人或第三人之物交付為要件，所謂以詐術使人
    交付，必須被詐欺人因其詐術而陷於錯誤，若所用方法不能認為詐術，亦不致使
    人陷於錯誤，即不構成該罪，最高法院四十六年臺上字第二六０號著有判例可資
    參照；本件自訴意旨認定被告涉有前揭詐欺取財犯行無非係以自訴人所自訴於前
    揭時地參加自訴人所召集之民間互助會，按時繳交互助會會款，惟被告事後卻逃
    逸無蹤，致自訴人無法取回所繳交互助會會款之情為據，而經訊據被告固不否認
    其有召集前揭民間互助會，且自訴人參加後未能取回所繳交互助會會款之事實，
    然堅決否認有何詐欺取財犯行，辯稱：因為到了八十九年七月間生意失敗，才沒
    有辦法給錢、其他參加互助會的錢都已經處理了，因為很多死會會款收不到，才
    沒辦法清償自訴人部分等語；經查：
    (1)：自訴人固於本院審理中指稱被告於召集上揭且由自訴人參與之民間互助會後
    ，所繳交之會款事後無法取回，而認被告犯有詐欺取財罪嫌云云；然自訴人所指
    訴其中第一會民間互助會部分，自訴人已陳稱為尾會會員即最後一會會員，而依
    民間互助會係由會首先收取第一會會款，第二會起再由參加之會員定期競標以定
    由何人得標取得互助會會款之組織，會首再按期即第二會起繳交死會會款，則如
    依自訴人所指被告詐欺伊收取第一會民間互助會尾會會款，被告於該會中自亦已
    繳交自第二會起至尾會前一會之會款，換言之被告亦已繳交計二十一會共六十三
    萬元之死會會款，如被告確有詐欺之不法意圖，依民間互助會係會首對全部會員
    而非單一會員負責之情狀，被告何不於收取第一會會首款後即宣告流會，以詐欺
    全部之互助會會款，又何有留待尾會即繳回大部分會款後再行流會之必要？
    (2)：又自訴人於本院審理中陳稱「他（指被告）有說因生意失敗，才沒辦法還錢
    ，他以前信用不錯，不曾聽說有倒債紀錄。」、「他當時在賣雞，信用是不錯，
    沒有聽說有倒過會錢。」等語；亦足認被告於召集上揭民間互助會之初，係有正
    當工作，信用良好，且未有惡意倒債、倒會之情，自訴人之參與上揭二民間互助
    會，顯不足遽認係因被告之施用詐術而參與自明；
    (3)：再者本件自訴人與被告已於事後達成和解，由被告先行給付五萬元予自訴人
    ，其餘款項分期清償，此有其等所書立之和解書一份在卷可憑，亦足徵被告並無
    詐欺自訴人財物之不法所有意圖；是綜上所述，自訴人參與被告所召集之上揭民
    間互助會既不足以遽認係因被告之施用詐術而參與，而被告召集上揭二民間互助
    會後流會，又難認有何詐欺自訴人財物之不法所有意圖，揆諸首揭說明，被告所
    為自尚與詐欺取財罪之構成要件有間，難遽以該罪論擬；而此外復查無其他積極
    確切之事證足認被告有何自訴人所指之犯行，既不能證明被告犯罪，自應依法為
    被告無罪判決之諭知。
據上論斷，應依刑事訴訟法第三百四十三條、第三百零一條第一項，判決如主文。
中      華      民      國      九十一      年    一    月    二十九    日
                                     臺灣臺中地方法院刑事第六庭
                                        法  官   梁   堯   銘
右正本證明與原本無異。
如不服本判決，應於送達後十日內向本院提出上訴狀（須附繕本），上訴於臺灣高等
法院臺中分院。
    書記官
中      華      民      國      九十一      年    一    月    二十九    日
